ACORDAO-COMPLETO-2543412

ACÓRDÃO 1705/2022 ATA 29/2022 - PLENÁRIO

VISTOS, relatados e discutidos estes autos de representação formulada pela equipe de fiscalização da SecexFinanças, no âmbito do TC Processo 015.000/2019-2, a respeito de risco iminente nos investimentos realizados pela Fundação dos Economiários Federais (Funcef) relacionados à possibilidade de novos aportes em Fundos de Investimento em Participações (FIP) - congêneres aos que geraram perdas bilionárias identificadas como irregulares pela Operação Greenfield,
ACORDAM os Ministros do Tribunal de Contas da União, reunidos em sessão do Plenário, ante as razões expostas pelo Relator, com fundamento nos arts. 1º, inc. XV, 169, inciso V, 250, inciso III, e 258, inciso II, do Regimento Interno do TCU, e art. 6º da Resolução-TCU 294/2018, em:
9.1. considerar implementadas as recomendações constantes dos subitens 9.2.1, 9.2.2 e 9.2.3 do Acórdão 622/2021-TCU-Plenário;
9.2. considerar sigilosas as peças 176-179 destes autos, tendo em vista a possibilidade de que contenham informações internas e de investimentos que poderiam causar prejuízos às partes em caso de divulgação ou uso indevido;
9.3. encaminhar cópia deste acórdão à Funcef e à Superintendência Nacional de Previdência Complementar; e
9.4. arquivar os autos.

Representação a respeito de possíveis irregularidades nos investimentos realizados pela Funcef em Fundos de Investimentos em Participações.

Superintendência Nacional de Previdência Complementar.

3. Interessado: Fundação dos Economiários Federais - Funcef (00.436.923/0001-90)

13.1. Ministros presentes: Walton Alencar Rodrigues (na Presidência), Benjamin Zymler, Augusto Nardes, Bruno Dantas (Relator) e Jorge Oliveira.
13.2. Ministro-Substituto convocado: Augusto Sherman Cavalcanti.
13.3. Ministros-Substitutos presentes: Marcos Bemquerer Costa, André Luís de Carvalho e Weder de Oliveira.

BRUNO DANTAS

Por registrar as principais ocorrências no andamento dos autos até o momento, resumindo os fundamentos das peças acostadas, adoto como relatório, com os ajustes necessários, a instrução da secretaria responsável pela análise do processo (peça 179) , que contou com a anuência do corpo diretivo da unidade (peças 180-181) :
"INTRODUÇÃO
1. Cuidam os autos de representação formulada pela equipe de fiscalização da SecexFinanças no âmbito do TC Processo 015.000/2019-2, com força no arts. 237, V, 246 e 276, todos do Regimento Interno deste Tribunal (RI/TCU) , a respeito de risco iminente nos investimentos realizados pela Fundação dos Economiários Federais (Funcef) relacionados à possibilidade de novos aportes em Fundos de Investimento em Participações (FIP) - congêneres aos que geraram perdas bilionárias identificadas como irregulares pela Operação Greenfield.
HISTÓRICO
2. A presente representação foi recebida em 12/9/2019 pelo Ministro-Relator do processo, que aquiesceu à análise da SecexFinanças em relação às falhas percebidas na estrutura de controle e governança da Funcef, bem como sobre a necessidade de saneamento de tais irregularidades com vistas a se evitar a repetição de investimentos com elevado potencial lesivo aos interesses da Fundação (peça 17) .
3. Após a decisão, a Funcef procurou demonstrar que corrigiu as irregularidades em comento, apresentando diversos documentos, os quais foram devidamente examinados por esta Unidade Técnica (peças 33-35, 111-113, 129-130) .
4. Em exame técnico da matéria, esta Unidade concluiu que a Fundação vem envidando esforços para atacar e tratar as irregularidades e riscos apontados. Nada obstante, vislumbrou oportunidade de refinamento no Ciclo de Mapeamento de Riscos e detectou que alguns melhoramentos ainda não haviam sido implementados (peça 129. p. 14) .
5. Em face do exposto, propôs recomendar à Funcef ajustes no seu Ciclo de Mapeamento de Riscos Operacionais e de Controles Internos, bem como no processo de seleção de novos investimentos em private equity  (peça 129, p. 15) :
6. Após pronunciamento da Unidade Técnica (peça 130) , o Gabinete do Ministro-Relator requereu novas informações à Funcef (peça 157, p. 4) , às quais foram devidamente colacionadas ao processo às peças 131-155.
7. Em sessão realizada em 24/3/2021, o Tribunal, aderindo à proposta da SecexFinanças supracitada, proferiu o Acórdão 622/2021-TCU-Plenário (Relator: Bruno Dantas) , expediu às seguintes recomendações:
9.2. recomendar à Funcef, nos termos do disposto no art. 11 da Resolução-TCU 315/2020 que:
9.2.1. ajuste seu Ciclo de Mapeamento de Riscos Operacionais e de Controles Internos para que seja realizado com periodicidade anual, bem como sejam estabelecidos prazos para os planos de ação, implementando controles que efetivamente tratem os riscos que não estejam em níveis aceitáveis, conforme as melhores práticas exaradas no 'Referencial Básico de Gestão de Riscos' do TCU, no 'Roteiro de Avaliação de Maturidade da Gestão de Riscos' do TCU, na IN MP/CGU 1/2016, no 'Guia Previc - Melhores Práticas em Fundos de Pensão' e no 'Guia Previc - Melhores Práticas de Governança para Entidades Fechadas de Previdência Complementar';
9.2.2. realize os devidos ajustes no seu processo de seleção de novos investimentos em private equity, de modo a considerar a atratividade setorial, o risco de concentração por safra, os aportes em gestores que possuam prazo de captação inferior a três meses em sua avaliação, conforme as melhores práticas exaradas na Resolução CMN 4.661/2018 e na Instrução Previc 1/2019;
9.2.3. aprimore o processo interno de seleção de gestores terceirizados de modo a não o concentrar em um único período do ano, fato potencialmente prejudicial à seleção das melhores oportunidades de investimentos;
8. A Funcef, após ciência do inteiro teor do acórdão retro citado, apresentou informações atualizadas sobre as recomendações exaradas pelo Tribunal, cujos documentos comprobatórios foram juntados à representação (peças 160 e 164-167) .
9. Por fim, Instrução anterior no âmbito deste processo (peça 168) analisou os referidos documentos comprobatórios considerou cumprido o subitem 9.2.3, parcialmente cumprido o subitem 9.2.2 e não cumprido o subitem 9.2.1 do Acórdão 622/2021-TCU-Plenário (Relator: Bruno Dantas) . Houve então proposta de diligência para encaminhamento de documentos comprobatórios e manifestação sobre os subitens ainda não cumpridos, nos seguintes termos:
a) apresente ao Tribunal cópia dos seguintes documentos:
a.1) normativos da Funcef que prescrevem a realização de ciclos anuais (completo/reduzido) de Mapeamento de Riscos Operacionais e de Controles Internos;
a.2) evidências mencionadas no item 15 do 'e-CE GEJUR 060/2022 #30, da Coordenação Sancionadora/COSAN da Funcef, datado de 12/1/2022;
a.3) MEG 042 (Gestão Qualitativa de Risco Operacional) ;
a.4) 'e-VO DIPEC 025/2021';
a.5) Resoluções/Atas DE 124/1604, reunião realizada em 14/07/2021, e CD 034/579, reunião realizada no período de 15 a 30/07/2021, respectivamente;
a.2) cronograma do Ciclo 2021;
b) Manifeste-se sobre:
b.1) a não realização de ajustes no processo de seleção de novos investimentos em private equity  (alínea 'g' do subitem 4.6.2.2. do MEG 041) , no que tange a recomendação de se considerar aportes em gestores que possuam prazo de captação inferior a três meses em sua avaliação.
10. Dessa forma, tornou-se necessário realizar novas análises no intuito de se verificar a implementação das recomendações dos subitens 9.2.1 e 9.2.2, as quais serão objeto da presente instrução no tópico 'Exame Técnico'.
EXAME TÉCNICO
11. Em resposta ao Ofício 13048/2022-TCU/Seproc (peça 171) , a Funcef enviou a CE GEJUR 0284/2022-FS (peça 173) com os esclarecimentos e documentação demandados pela diligência. Inicialmente, com relação à recomendação 9.2.1, a Fundação informa que envia em anexo os seguintes documentos (via ftp) :
12. Assim, a Funcef argumenta que há suficiente comprovação documental de que a Entidade adota os ciclos anuais de mapeamento de riscos e fixa prazos para implementação dos planos de ação de mitigação de riscos, de modo que a recomendação do subitem 9.2.1 estaria cumprida e não haveria necessidade da continuidade do monitoramento.
13. Com relação à recomendação do subitem 9.2.2, a Funcef afirma ter constatado erro material ao não ter implementado a melhoria. Nesse sentido, a versão 07 do MEG 041 foi publicada em 26/4/2022 (peça 178) , retirando a restrição quanto à análise de gestores que apresentam prazo de fechamento para captação inferior a três meses. No MEG 041 07 ainda foi inserido o seguinte subitem (grifo inserido) :
4.4.7. A GEANI/CODEN irá mapear as oportunidades de mercado, de forma a se antecipar quanto aos gestores que sinalizarem preliminarmente a abertura de captação de novos FIPs. Assim, seguindo os parâmetros determinados neste normativo, será possível iniciar a análise do investimento previamente à abertura da captação.
14. Dessa maneira, a Funcef poderia prever o movimento de constituição de novos fundos e iniciar a avaliação do investimento antes mesmo da abertura de captação. As informações seriam captadas por meio do relacionamento com o mercado, reuniões periódicas e de plataformas provedoras de dados dos gestores. Contudo, esse mecanismo não seria um processo fast-track, pois a Funcef ainda não possui tal objetivo.
15. Portanto, a Funcef entende também estar atendida a recomendação do subitem 9.2.2. Por fim, a Funcef ressalta a necessidade de se manter a confidencialidade das informações e dos documentos apresentados, pois são informações sigilosas internas e de investimentos que poderiam causar prejuízos às partes em caso de divulgação ou uso indevido.
Análise
16. Com relação à recomendação do subitem 9.2.1, a Instrução anterior deste processo considerou-a não implementada tendo em vista 'a ausência de documentos que evidenciem o seu implemento'.
17. Ademais, nota-se que a recomendação se baseava em três pontos principais: periodicidade anual do Ciclo de Mapeamento de Riscos Operacionais e de Controles Internos; estabelecimento de prazos para os planos de ação; e implementação de controles que tratem os riscos em nível não aceitável.
18. Analisando-se a RE GECOR 0003/2022 (peça 177) e o MEG 042 (peça 176) , pode-se observar que os três pontos foram atacados. Quanto à periodicidade anual do Ciclo, nota-se que o MEG 042 consigna as seguintes diretrizes (grifos inseridos) :
4.2.2. Os Ciclos terão periodicidade anual e serão realizados de forma alternada, conforme destacado a seguir:
a) Ciclo Completo: com o mapeamento dos riscos operacionais e controles internos de todos os níveis de exposição de todos os processos da FUNCEF;
b) Ciclo Reduzido: com a avaliação dos riscos operacionais e controles internos classificados com nível de exposição 'Extremos' e 'Altos' referentes ao ciclo anterior; e
c) Mapeamento dos riscos operacionais em processos que tenham sido objeto de apontamentos de auditorias interna ou externa, Patrocinadora, órgãos fiscalizadores/reguladores e/ou atendimento de demandas dos órgãos colegiados da FUNCEF.
[...]
4.5.5.2. Os resultados da identificação e avaliação dos riscos e dos controles internos, decorrente dos ciclos anuais de autoavaliação, deverão ser registrados pela área de riscos, em relatório final do Ciclo e remeterá à DIPEC, para que seja conhecido pela Diretoria Executiva, Conselho Deliberativo e demais órgãos de governança.
19. Na RE GECOR 0003/2022, que apresenta o resultado do Ciclo de Mapeamento de Riscos Operacionais e de Controles Internos 2021, por sua vez, pode-se averiguar que os riscos identificados em nível não aceitável possuem planos de ação com prazo e controles implementados ou a implementar no referido plano. À guisa de exemplificação, apresenta-se a seguir a quantidade de riscos identificados e avaliados por nível de exposição no Ciclo 2021 e sua comparação com o Ciclo anterior, evidenciando a redução da exposição aos riscos:
Figura 1 - Matriz de Risco Operacional - Ciclo 2018/2019 x Ciclo 2021
Fonte: RE GECOR 0003/2022 (peça 177) 
20. Analisando-se os anexos do relatório (peça 177, p. 34-94) , nota-se que os controles estão devidamente indicados e são atribuídos prazos aos planos de mitigação, conforme exemplos expostos a seguir:
Figura 2 - Exemplo de avaliação de riscos e controles em um processo
Fonte: RE GECOR 0003/2022 (peça 177) 
Figura 3 - Exemplo de Planos de Mitigação com prazos estabelecidos
Fonte: RE GECOR 0003/2022 (peça 177) 
21. Do exposto, pode-se afirmar que a recomendação do subitem 9.2.1 do Acórdão 622/2021-TCU-Plenário (Relator: Bruno Dantas) encontra-se implementada, uma vez que o Ciclo de Mapeamento de Riscos Operacionais e de Controles Internos está sendo feito com periodicidade anual, contando com prazos estabelecidos para os planos de ação e implementação de controles para tratar os riscos que não estejam em níveis aceitáveis.
22. Com relação à recomendação do subitem 9.2.2, a Instrução anterior considerou parcialmente atendida uma vez que a versão do MEG 041 então analisada ainda previa (item 4.6.2.2) a impossibilidade de contratação de gestores de fundo com prazo de fechamento para captação de recursos inferior a três meses.
23. Conforme informou a Funcef, foi publicada nova versão do MEG 041 (peça 178) , onde não mais está prevista tal restrição. A Funcef irá continuamente avaliar o mercado e os movimentos de formação de fundos, de modo que possa se antecipar e fazer sua avaliação do investimento antes mesmo da abertura para captação de recursos. Assim, considera-se implementada a recomendação do subitem 9.2.2 do Acórdão 622/2021-TCU-Plenário (Relator: Bruno Dantas) .
24. Por fim, a recomendação do subitem 9.2.3 já havia sido considerada implementada na Instrução anterior, considerando os ajustes efetuados pela Funcef no MEG 041 e consignado no item 4.4.4 do normativo.
CONCLUSÃO
25. O exame dos elementos constantes nos autos permite atestar a implementação das recomendações exaradas nos subitens 9.2.1, 9.2.2 e 9.2.3 do Acórdão 622/2021-TCU-Plenário (Relator: Bruno Dantas) .
26. Com relação à recomendação 9.2.1, observou-se que o Ciclo de Mapeamento de Riscos Operacionais e de Controles Internos está sendo feito com periodicidade anual, contando com prazos estabelecidos para os planos de ação e implementação de controles para tratar os riscos que não estejam em níveis aceitáveis.
27. Para a recomendação 9.2.2, verificou-se que a nova versão do MEG 041 não possui impedimento a que a Funcef contrate gestores de fundo com prazo de fechamento para captação de recursos inferior a três meses. Nesse sentido, a Funcef pretende avaliar continuamente as opções de investimento e se antecipar para fazer sua avaliação do investimento antes mesmo da abertura para captação de recursos de gestores monitorados.
28. Por fim, a recomendação do subitem 9.2.3 já havia sido considerada implementada na Instrução anterior, considerando os ajustes efetuados pela Funcef no MEG 041 e consignado no item 4.4.4 do normativo.
29. Propõe-se, ainda, apor a chancela de sigilo às peças 176-178 e a esta Instrução (que expõe informações daqueles documentos) , tendo em vista a classificação da informação na origem e a possibilidade de conterem informações sigilosas internas e de investimentos que poderiam causar prejuízos às partes em caso de divulgação ou uso indevido.
PROPOSTA DE ENCAMINHAMENTO
30. Ante todo o exposto, submetem-se os autos à consideração superior, propondo:
a) Considerar implementadas as recomendações constantes dos subitens 9.2.1, 9.2.2 e 9.2.3, do Acórdão 622/2021-TCU-Plenário (Relator: Bruno Dantas) , nos termos do item 32.5.1 da Portaria Segecex 27/2009 (Padrões de Monitoramento) ;
b) Considerar sigilosas as peças 176-178 e esta Instrução, nos termos do art. 6º da Resolução-TCU 294/2018, ante a possibilidade de conterem informações sigilosas internas e de investimentos que poderiam causar prejuízos às partes em caso de divulgação ou uso indevido;
c) Dar ciência do acórdão que vier a ser proferido à Funcef, esclarecendo que o inteiro teor da deliberação, incluindo relatório e voto, pode ser consultado no endereço www.tcu.gov.br/acordaos;
d) Arquivar o presente processo, nos termos do art. 169, inciso V, do RI/TCU."
	É o relatório.

Ana Thais Muniz Magalhaes (30.290/OAB-DF), Laercio Barbosa de Melo (33907/OAB-DF) e outros, representando a Funcef.

Não atuou.

REPRESENTAÇÃO COM PEDIDO DE CAUTELAR. EQUIPE DE AUDITORIA DA SECEXFINANÇAS. RISCO IMINENTE NOS INVESTIMENTOS REALIZADOS PELA FUNDAÇÃO DOS ECONOMIÁRIOS FEDERAIS (FUNCEF), RELACIONADOS À POSSIBILIDADE DE NOVOS APORTES EM FUNDOS DE INVESTIMENTO EM PARTICIPAÇÕES (FIP), CONGÊNERES AOS QUE GERARAM PERDAS BILIONÁRIAS IDENTIFICADAS COMO IRREGULARES PELA OPERAÇÃO GREENFIELD. OITIVA PRÉVIA. PERDA DE OBJETO DA MEDIDA CAUTELAR. RECOMENDAÇÕES E CIÊNCIA. MEDIDAS IMPLEMENTADAS. ARQUIVAR.

REPRESENTAÇÃO (REPR)

Secretaria de Controle Externo do Sistema Financeiro Nacional (SecexFinanças).

Em julgamento representação, com pedido de medida cautelar, formulada pela equipe de fiscalização da SecexFinanças, no âmbito do TC Processo 015.000/2019-2, a respeito de risco iminente nos investimentos realizados pela Fundação dos Economiários Federais (Funcef) relacionados à possibilidade de novos aportes em Fundos de Investimento em Participações (FIP) - congêneres aos que geraram perdas bilionárias identificadas como irregulares pela Operação Greenfield.
Os FIPs se constituem em uma comunhão de recursos destinada à aquisição de títulos de emissão de companhias abertas ou fechadas, bem como sociedades limitadas, que devem participar do processo decisório da sociedade investida, com efetiva influência na definição de sua política estratégica e na sua gestão, constituído sob a forma de condomínio fechado.
Nesse sentido, os FIPs são investimentos de longo prazo em empresas privadas não listadas em mercado aberto (bolsa de valores) com elevado potencial de crescimento. Assim, pelo fato de ser mais comum a aplicação em empresas fechadas, isto é, que não abriram capital na bolsa de valores, o FIP ficou conhecido como investimento em Private Equity.
***
Por meio do Acórdão 622/2021-TCU-Plenário, o Tribunal conheceu da representação e expediu recomendações à Funcef para realização de ajustes em seu Ciclo de Mapeamento de Riscos Operacionais e de Controles Internos, bem como no seu processo de seleção de novos investimentos em private equity e de gestores terceirizados, tendo em vista que a Fundação criou mecanismos mitigadores dos demais riscos inicialmente apontados por este Tribunal, sobretudo por meio da atualização de seus normativos internos afetos à matéria.
Neste momento processual, o novo exame dos elementos constantes dos autos permite constatar a implementação das referidas recomendações exaradas no Acórdão 622/2021-TCU-Plenário, com destaque para o fato de que o Ciclo de Mapeamento de Riscos Operacionais e de Controles Internos da Funcef está sendo feito com periodicidade anual, contando com prazos estabelecidos para os planos de ação e implementação de controles para tratar os riscos que não estejam em níveis aceitáveis.
	Ante o exposto, considerando que foram implementadas as recomendações exaradas à Funcef, voto por que o Tribunal adote o Acórdão que ora submeto à deliberação deste Colegiado.
TCU, Sala das Sessões, em 27 de julho de 2022.
Ministro BRUNO DANTAS 
Relator